臺灣高等法院高雄分院刑事判決　　　　　九十年度上訴字第一九三四號
　　上　訴　人　台灣高雄地方法院檢察署檢察官
　　被　　　告　乙○○
右上訴人因被告違反證券交易法案件，不服臺灣高雄地方法院九十年度訴字第一五二
四號中華民國九十年十一月十四日第一審判決（起訴案號：臺灣高雄地方法院檢察署
九十年度偵字第九六五六號），提起上訴，本院判決如左：
      主      文
原判決撤銷。
乙○○對於在證券交易所上市之有價證券，在集中交易市場報價，業經有人承諾接受
而不履行交割，足以生影響市場秩序，累犯，處有期徒刑月。
      事      實
一、乙○○曾因犯偽造有價證券、業務過失傷害、違反藥物藥商管理法、違反藥事法
    等罪，分別經法院判處有期徒刑六月、八月、一年六月、二年、三年、三年八月
    等，定執行刑為有期徒刑十年三月，於民國（下同）八十四年九月四日假釋出獄
    ，八十九年四月五日刑滿執行完畢，仍不知謹慎安分，其於統一證券股份有限公
    司高雄三民分公司（下稱統一證卷三民分公司）開立有價證券委託買賣帳戶（帳
    號為五八五Ｃ000000－0號），委託該公司在集中交易市場報價，以融資
    、融券之方式買賣股票，其於九十年一月十二日（星期五）委託該公司買入東訊
    股票四十張、買入仁寶股票二十張，買入碧悠股票五十張、買入精業股票三十張
    、賣出東訊股票四十張、賣出仁寶股票二十張、賣出精業股票三十張；復於同年
    月十五日（星期一）買入旺宏股票一百張、買入華邦電股票一百二十張、買入一
    銀股票六十張、賣出碧悠股票五十張、賣出旺宏股票一百張、賣出華邦電股票一
    百二十張、賣出一銀股票六十張，再於同年月十六日（星期二）買入碧悠股票六
    十張、買入旺宏股票六十張、買入華邦電股票一百張、賣出碧悠股票六十張、賣
    出旺宏股票六十張、賣出華邦電股票一百張，經統一證券三民分公司於集中市場
    報價並成交後，於同年月十六日第一次（即十二日）買賣之股票交割最後期日，
    買賣價差相抵後，乙○○已呈虧損，乃要求該公司以應退佣之新台幣（下同）十
    九萬元代為填補，為該公司所拒，因而不履行交割，接連之十五日、十六日買賣
    應於十七、十八日交割之股票亦不能履行交割而違約，足以影響股票交易市場秩
    序，嗣經該公司代為辦理交割墊付股款後，會算結果共積欠該公司交割款項五十
    七萬八千三百九十九元。
二、案經統一證券公司向臺灣高雄地方法院檢察署檢察官告發偵查起訴。
      理      由
一、訊據被告乙○○對於右開買賣股票違約未交割尚積欠統一證券公司三民分公司代
    付款五十七萬八千三百九十九元之事實坦承不諱，核與告發人統一證券公司之代
    理人徐順釗之指述情節相符，並有委託買賣證券委託契約書及統一證券公司向台
    灣證券交易所股份有限公司申報違約交割函影本各一份附卷可稽，則被告前揭不
    履行股票交割之事實已甚明確。
二、被告乙○○雖辯稱股票交割日，買賣價差相抵伊因虧損固無法補足款項完成交割
    ，但統一證券三民分公司當時有一筆應退還給伊之佣金十九萬元，伊請該公司代
    墊，為該公司所拒，致無法履行交割，且扣除退佣金後，伊僅欠該公司四十餘萬
    元，對該公司所生之損害尚輕，不足影響市場秩序云云。惟按在證券集中交易市
    場報價者，雖為證券交易商，但實際委託報價者，則為投資人，證券經紀商不過
    為被告委託利用之工具而已，至報價後有人承諾接受，應實際履行交割者，亦應
    為投資人，而刑罰之對象，應為實際犯罪之人，被告乙○○既係投資人，而委託
    利用不知情之證券商即統一證券三民分公司報價違約交割，自為證券第一百五十
    五條第一項第一款、第一百七十一條第一項規範之主體。又被告雖係以融資、融
    券之方式委託證券經紀商買賣股票，其雖係透過證券金融事業融通「資」或「券
    」，但我國現制並非全額融資，故委託人融資時仍須依一定比率交付融資自備款
    ，融券時則須交付一定成數之融券保證金，此從金融事業管理規則第十二條及依
    同規則第十八條第一項所定之復華證券金融股份有限公司融資融券操作辦法第十
    四條規定可得而知。又台灣證券交易所股份有限公司營業細則第八十二條第二項
    規定：「信用交易之買賣委託，證券經紀商應於成交日後第一個營業日上午十二
    時前，向委託人依規定收取融資自備款或融資保證金」始為完成交割；同規則第
    九十一條第一項前段亦規定：「委託人不如期行交割義務者，即為違約」，由此
    即知委託人自應於成交後履行交割義務。又證券交易法第一百五十五條第一項第
    一款規定「對於在證券交易所上市之有價證券，不得有在集中交易市場報價，業
    經有人承諾接受而不實際成交或履行交割，足以影響市場秩序之行為」，其行為
    態樣為行為犯，並非結果犯，只要行為人該當本款之構成要件，即觸犯本罪，並
    不因證券商或證券交易所之代為履行交割義務而免除其責，亦即只要投資人未於
    規定時間內向證券商完成交割義務即符合本要件，即使證券商依本規定代為完成
    交割義務，亦不能免除其責。再所謂足以影響市場秩序者，係指市場秩序有因此
    而受影響之危險即可構成，至於市場秩序是否確實因而受到損害或影響，並非所
    問；而按股票市場其每日買進之數量、金額與賣出之數量金額相抵必歸於零，一
    買必有一賣，否則整個證券市場之應交割金額將無法達到平衡（歸零），投資人
    買賣股票時，自當備妥資金或股票準備履行交割義務，否則人人均藉詞違法不履
    行交割，則證券交易市場秩序必無從維持，上開條款之立法意旨，乃在禁止投資
    人「空報價格」而不實際或不履行交割，故違約金額之大小並非構成證券交易法
    第一百五十五條第一項第一款之必要條件，從而是否影響市場交易秩序，亦不能
    以行為人違約交割金額與代墊證券商每日營業額之比例觀之。本件既係被告乙○
    ○委託統一證券三民分公司在集中市場報價買賣股票，業經有人承諾接受，其不
    補足買賣相抵差額而不履行交割義務，自足影響市場秩序，是其所辯要係諉責之
    詞，且縱屬實在，亦不能解免其罪責，本案事證已甚明確，犯行堪予認定。
三、核被告乙○○所為，係違反證券交易法第一百五十五條第一項第一款之規定，應
    成立同法第一百七十一條之罪，被告乙○○係利用不知情之統一證券三民分公司
    營業員報價買賣股票，為間接甲犯。被告係於九十年元月十六日其前於同年月十
    二日買賣股票交割最後期日不履行交割，則其於同年月十五日、十六日買賣之股
    票自亦不能履行交割，此乃接續行為，並無連續犯之適用。又被告曾因偽造有價
    證券、業務過失傷害、違反藥物藥商管理法、違反藥事法等案件，分別經法院判
    處有期徒刑六月、八月、一年六月、二年、三年、三年八月，定執行刑為有期徒
    刑十年三月，此經被告供承在卷，並有臺灣高等法院被告全國前案紀錄表在卷足
    考，其於五年內再犯本件有期徒刑以上之罪，應依刑法第四十七條以累犯論處，
    而加重其刑。
四、原審未予詳求，遽以被告之違約不交割行為，不足以影響市場秩序，而諭知無罪
    之判決，自有未洽。檢察官上訴執此指摘原判決不當，非無理由，應由本院將原
    判決撤銷，審酌被告前科累累，素行不佳，犯罪後尚未與統一證券公司達成和解
    等情狀，爰予科處有期徒刑月。
據上論斷，應依刑事訴訟法第三百六十九條第一項前段、第三百六十四條、第二百九
十九條第一項前段，證券交易法第一百七十一條、第一百五十五條第一項第一款，刑
法第十一條、第四十七條，判決如主文。
本案經檢察官董明甲到庭執行職務。
中    華    民    國     九十一     年       二       月      二十六    日
                              臺灣高等法院高雄分院刑事第四庭
                                  審判長法官  蕭權閔
                                        法官  李嘉興
                                        法官  陳吉雄
右甲本證明與原本無異。
如不服本判決應於收受本判決後十日內向本院提出上訴書狀，其未述上訴理由者，
並得於提起上訴後十日內向本院補提理由書狀（均須按他造當事人之人數附繕本)「
切勿逕送上級法院」。
                                      書記官  沈有進
中    華    民    國     九十一     年       三       月        四      日
附錄：本判決論罪科刑法條：
證券交易法第一百五十五條第一項第一款
對於在證券交易所上市之有價證券，不得有左列各款之行為：
一、在集中交易市場報價，業經有人承諾接受而不實際成交或不履行交割，足以影響
    市場秩序者。
證券交易法第一百七十一條
有左列情事之一者，處七年以下有期徒刑，得併科新臺幣三百萬元以下罰金：
一、違反第二十條第一項、第一百五十五條第一項、第二項或第一百五十七條之一第
    一項之規定者。
二、已依本法發行有價證券公司之董事、監察人、經理人或受僱人，以直接或間接方
    式，使公司為不利益之交易，且不合營業常規，致公司遭受損害者。
                                                                        Ｑ
